ACORDAO-COMPLETO-2409219

ACÓRDÃO 12089/2020 ATA 38/2020 - PRIMEIRA CÂMARA

VISTOS, relatados e discutidos estes autos de tomada de contas especial instaurada pela Secretaria Especial de Cultura em desfavor de Amar Produções Artísticas Ltda. e Rogério Fabiano Pereira de Souza Junior em razão de omissão no dever de prestar contas dos recursos captados por força do Projeto Cultural Pronac 07-8911,
ACORDAM os Ministros do Tribunal de Contas da União, reunidos em sessão de Primeira Câmara, ante as razões expostas pelo Relator, em:
9.1 considerar revéis os responsáveis, Amar Produções Artísticas Ltda. e Sr. Rogério Fabiano Pereira de Souza Junior (dirigente da referida empresa) , com fundamento no art. 12, § 3º, da Lei 8.443/1992, c/c o art. 202, § 8º, do RITCU;
9.2. julgar irregulares as contas dos responsáveis, Amar Produções Artísticas Ltda. e Sr. Rogério Fabiano Pereira de Souza Junior, com fundamento nos arts. 1º, inciso I, 16, inciso III, alínea "a", 19, caput, e 23, inciso III, da Lei 8.443/1992, c/c os arts. 1º, inciso I, 209, inciso I, 210 e 214, inciso III, do Regimento Interno do TCU, e condená-los solidariamente ao pagamento da importância a seguir especificada, com a fixação do prazo de 15 (quinze) dias para que comprovem, perante este Tribunal (art. 214, inciso III, alínea "a", do Regimento Interno do TCU) , o recolhimento da dívida aos cofres do Tesouro Nacional, atualizada monetariamente e acrescida de juros de mora, calculados a partir da data indicada até a do efetivo recolhimento, na forma da legislação em vigor:
	Data de ocorrência
	Valor histórico (R$) 

	1/11/2009
	150.000,00

9.3. aplicar aos responsáveis Amar Produções Artísticas Ltda. e Rogério Fabiano Pereira de Souza Junior a multa prevista no art. 57 da Lei 8.443/1992 c/c o art. 267, do Regimento Interno do TCU, no valor individual de R$ 30.000,00 (trinta mil reais) , com a fixação do prazo de 15 (quinze) dias, a partir das notificações, para que comprovem, perante este Tribunal (art. 214, inciso III, alínea "a", do Regimento Interno do TCU) , o recolhimento das dívidas aos cofres do Tesouro Nacional, atualizadas monetariamente desde a data deste Acórdão até a do efetivo recolhimento, se forem pagas após o vencimento, na forma da legislação em vigor;
9.4. autorizar, desde logo, nos termos do art. 28, inciso II, da Lei 8.443/1992, a cobrança judicial das dívidas, caso não atendidas as notificações, e
9.5. encaminhar cópia deste acórdão à Procuradoria da República no Estado do Rio de Janeiro, nos termos do art. 209, parágrafo 7º, in fine, do Regimento Interno do TCU, para adoção das medidas cabíveis.

TOMADA DE CONTAS ESPECIAL instaurada pelo(a) Secretaria Especial de Cultura em razão de Omissão no dever de prestar contas, Lei Rouanet, que teve por objeto Tem como objetivo a produção, montagem e apresentação do espetáculo teatral de texto de Agnaldo Silva, elenco Suely Franco, Fátima Freire, entre outros, com data e local a definir.

Primeira Câmara

Secretaria Especial de Cultura.

3. Responsáveis: Amar Produções Artísticas Ltda. (28.179.166/0001-36); Rogério Fabiano Pereira de Souza Junior (XXX.904.497-XX).

13.1. Ministros presentes: Walton Alencar Rodrigues (Presidente), Benjamin Zymler, Bruno Dantas e Vital do Rêgo.
13.2. Ministros-Substitutos presentes: Augusto Sherman Cavalcanti (Relator) e Weder de Oliveira.

AUGUSTO SHERMAN

Adoto como parte deste relatório a instrução de peça 46 produzida no âmbito da Secretaria de Controle Externo de Tomada de Contas Especial e com a qual se manifestaram de acordo os dirigentes daquela unidade instrutiva (peças 47/48) :
"INTRODUÇÃO
Cuidam os autos de tomada de contas especial instaurada pela Secretaria Especial de Cultura, em desfavor de Amar Produções Artísticas Ltda. (CNPJ: 28.179.166/0001-36) e Rogério Fabiano Pereira de Souza Junior (CPF: XXX.904.497-XX) , em razão de omissão no dever de prestar contas, captados por força do projeto cultural Pronac 07-8911, descrito da seguinte forma: 'Tem como objetivo a produção, montagem e apresentação do espetáculo teatral de texto de Agnaldo Silva, elenco Suely Franco, Fátima Freire, entre outros, com data e local a definir. Tiragem 450 ingressos Distribuição 45 patrocinador, 15 gratuita, 195 venda normal R$ 50,00, 195 promocional R$ 25,00'.
HISTÓRICO
Em 29/5/2017, com fundamento na IN/TCU 71/2012, alterada pela IN/TCU 76/2016 e DN/TCU 155/2016, o dirigente da instituição Secretaria Especial de Cultura autorizou a instauração da tomada de contas especial (peça 20) . O processo foi registrado no sistema e-TCE com o número 2466/2018.
A Portaria nº 1038 de 9 de setembro de 2009, autorizou a captação do valor de apoio, totalizando R$ 395.348,00, no período de 01/01/2010 a 31/12/2010 (peça 5) , com prazo para execução dos recursos 01/01/2010 a 31/12/2010, recaindo o prazo para prestação de contas em 30/1/2011.
A empresa proponente captou recursos autorizados, no montante de R$ 150.000,00, conforme atestam os recibos (peça 6) .
O fundamento para a instauração da Tomada de Contas Especial, conforme consignado na matriz de responsabilização elaborada pelo tomador de contas, foi a constatação da seguinte irregularidade: 
Omissão no dever de prestar contas.
Os responsáveis arrolados na fase interna foram devidamente comunicados e, diante da ausência de justificativas suficientes para elidir a irregularidade e da não devolução dos recursos, instaurou-se a tomada de contas especial.
No relatório (peça 26) , o tomador de contas concluiu que o prejuízo importaria no valor original de R$ 150.000,00, imputando-se a responsabilidade à Amar Produções Artísticas Ltda., e Rogério Fabiano Pereira de Souza Junior, na condição de dirigente. 
Em 1/7/2019, a Controladoria-Geral da União emitiu o relatório de auditoria (peça 27) , em concordância com o relatório do tomador de contas. O certificado de auditoria e o parecer do dirigente do órgão de controle interno concluíram pela irregularidade das presentes contas (peças 28 e 29) .
	Em 12/7/2019, o ministro responsável pela área atestou haver tomado conhecimento das conclusões contidas no relatório e certificado de auditoria, bem como do parecer conclusivo do dirigente do órgão de controle interno, manifestando-se pela irregularidade das contas, e determinou o encaminhamento do processo ao Tribunal de Contas da União (peça 30) .
Na instrução inicial (peça 33) , analisando-se os documentos nos autos, concluiu-se pela necessidade de realização de citação e audiência para as irregularidades abaixo:
Irregularidade 1: não comprovação da boa e regular aplicação dos recursos federais repassados à AMAR PRODUÇÕES ARTISTICAS LTDA, em face da omissão no dever de prestar contas dos valores transferidos, no âmbito do projeto incentivado, no período de 1/1/2010 a 31/12/2010, cujo prazo encerrou-se em 30/1/2011.
Evidências da irregularidade: documentos técnicos presentes nas peças 19, 14, 12, 7, 18, 8, 5 e 17.
Normas infringidas: Art. 70, parágrafo único, da Constituição Federal; art. 145 do Decreto 93.872/1986; art. 56 da Portaria Interministerial MPOG/MF/CGU 127/2008; Portaria MinC 86/2014, Art. 6º, III, 'a'.
Débito relacionado aos responsáveis Rogério Fabiano Pereira de Souza Junior (CPF: XXX.904.497-XX) e Amar Produções Artísticas Ltda. (CNPJ: 28.179.166/0001-36) :
	Data de ocorrência
	Valor histórico (R$) 

	1/11/2009
	150.000,00

Cofre credor: Tesouro Nacional.
Responsável: Amar Produções Artísticas Ltda. (CNPJ: 28.179.166/0001-36) .
Conduta: não demonstrar a boa e regular aplicação dos recursos federais recebidos e geridos por meio do instrumento em questão, no período de 1/1/2010 a 31/12/2010, em face da omissão na prestação de contas, cujo prazo encerrou-se em 30/1/2011.
Nexo de causalidade: a conduta descrita impediu o estabelecimento do nexo causal entre as possíveis despesas efetuadas com os recursos recebidos, no âmbito do instrumento em questão, no período de 1/1/2010 a 31/12/2010.
Culpabilidade: não há excludentes de ilicitude, de culpabilidade e de punibilidade; é razoável supor que o administrador responsável pela pessoa jurídica tinha consciência da ilicitude de sua conduta; era exigível conduta diversa da praticada, qual seja, desincumbir-se do seu dever por meio da apresentação da prestação de contas no prazo e forma devidos. 
Responsável: Rogério Fabiano Pereira de Souza Junior (CPF: XXX.904.497-XX) .
Conduta: não demonstrar a boa e regular aplicação dos recursos federais recebidos e geridos por meio do instrumento em questão, no período de 1/1/2010 a 31/12/2010, em face da omissão na prestação de contas, cujo prazo encerrou-se em 30/1/2011.
Nexo de causalidade: a conduta descrita impediu o estabelecimento do nexo causal entre as possíveis despesas efetuadas com os recursos recebidos, no âmbito do instrumento em questão, no período de 1/1/2010 a 31/12/2010.
Culpabilidade: não há excludentes de ilicitude, de culpabilidade e de punibilidade; é razoável supor que o responsável tinha consciência da ilicitude de sua conduta; era exigível conduta diversa da praticada, qual seja, desincumbir-se do seu dever por meio da apresentação da prestação de contas no prazo e forma devidos. 
Encaminhamento: citação.
Irregularidade 2: não cumprimento do prazo originalmente estipulado para prestação de contas do projeto incentivado, cujo prazo encerrou-se em 30/1/2011.
Evidências da irregularidade: documentos técnicos presentes nas peças 7 e 5.
Normas infringidas: parágrafo único do art. 70 da Constituição Federal; art. 145 do Decreto 93.872/1986; art. 56 da Portaria Interministerial MPOG/MF/CGU 127/2008.
Responsável: Rogério Fabiano Pereira de Souza Junior (CPF: XXX.904.497-XX) .
Conduta: descumprir o prazo originalmente estipulado para prestação de contas dos recursos federais recebidos à conta do instrumento em questão, o qual se encerrou em 30/1/2011.
Nexo de causalidade: a conduta descrita impediu o estabelecimento do nexo causal entre as possíveis despesas efetuadas com os recursos recebidos, no âmbito do instrumento em questão, no período de 1/1/2010 a 31/12/2010.
Culpabilidade: não há excludentes de ilicitude, de culpabilidade e de punibilidade; é razoável supor que o responsável tinha consciência da ilicitude de sua conduta; era exigível conduta diversa da praticada, qual seja, desincumbir-se do seu dever por meio da apresentação da prestação de contas no prazo e forma devidos. 
Encaminhamento: audiência.
Em cumprimento ao pronunciamento da unidade (peça 35) , foram efetuadas citação e audiência dos responsáveis, nos moldes adiante:
 Amar Produções Artísticas Ltda. - promovida a citação do responsável, conforme delineado adiante:
	Comunicação: Ofício 6588/2019 - Seproc (peça 38) 
Data da Expedição: 18/10/2019
Data da Ciência: não houve (Desconhecido) (peça 41) 
Observação: Ofício enviado para o endereço do responsável, conforme pesquisa de endereço no sistema da Receita Federal (peça 37) .
	
	Comunicação: Ofício 0396/2020 - Seproc (peça 43) 
Data da Expedição: 6/2/2020
Data da Ciência: 13/2/2020 (peça 44) 
Nome Recebedor: Samuel (nome parcialmente ilegível) 
Observação: Ofício enviado para o endereço do representante legal do responsável, conforme pesquisa de endereço no sistema da Receita Federal (peça 39) .
Fim do prazo para a defesa: 28/2/2020
	
 Rogério Fabiano Pereira de Souza Junior - promovida a citação e audiência do responsável, conforme delineado adiante:
	Comunicação: Ofício 6589/2019 - Seproc (peça 40) 
Data da Expedição: 1/11/2019
Data da Ciência: 6/10/2019 (peça 42) 
Nome Recebedor: Samuel (nome parcialmente ilegível) 
Observação: Ofício enviado para o endereço do responsável, conforme pesquisa de endereço no sistema da Receita Federal (peça 39) .
Fim do prazo para a defesa: 21/10/2019
	
Conforme Despacho de Conclusão das Comunicações Processuais (peça 45) , informamos que as providências inerentes às comunicações processuais foram concluídas. 
Transcorrido o prazo regimental, os responsáveis Amar Produções Artísticas Ltda. e Rogério Fabiano Pereira de Souza Junior permaneceram silentes, devendo ser considerados revéis, nos termos do art. 12, §3º, da Lei 8.443/1992.
ANÁLISE DOS PRESSUPOSTOS DE PROCEDIBILIDADE DA IN/TCU 71/2012
Apreciação do Prejuízo ao Contraditório e Ampla Defesa
Verifica-se que não houve o transcurso de mais de dez anos desde o fato gerador sem que tenha havido a notificação dos responsáveis pela autoridade administrativa federal competente (art. 6º, inciso II, c/c art. 19 da IN/TCU 71/2012, modificada pela IN/TCU 76/2016) , uma vez que o fato gerador da irregularidade sancionada ocorreu em 31/1/2011, e os responsáveis foram notificados sobre as irregularidades pela autoridade administrativa competente conforme abaixo:
Amar Produções Artísticas Ltda., por meio do ofício acostado à peça 18, recebido em 7/6/2017, conforme AR (peça 22) .
Rogério Fabiano Pereira de Souza Junior, por meio do ofício acostado à peça 19, recebido em 8/6/2017, conforme AR (peça 21) .
Valor de Constituição da TCE 	
Verifica-se, ainda, que o valor atualizado débito apurado (sem juros) em 1/1/2017 é de R$ 239.310,00, portanto superior ao limite mínimo de R$ 100.000,00, na forma estabelecida conforme os arts. 6º, inciso I, e 19 da IN/TCU 71/2012, modificada pela IN/TCU 76/2016. 
OUTROS PROCESSOS/DÉBITOS NOS SISTEMAS DO TCU COM OS MESMOS RESPONSÁVEIS
Informa-se que não foi encontrado débito imputável aos responsáveis em outros processos no Tribunal.
A tomada de contas especial está, assim, devidamente constituída e em condição de ser instruída.
EXAME TÉCNICO
Da validade das notificações:
Preliminarmente, cumpre tecer breves considerações sobre a forma como são realizadas as comunicações processuais no TCU. A esse respeito, destacam-se o art. 179, do Regimento Interno do TCU (Resolução 155, de 4/12/2002) e o art. 4º, inciso III, § 1º, da Resolução TCU 170, de 30 de junho de 2004, in verbis:
Art. 179. A citação, a audiência ou a notificação, bem como a comunicação de diligência, farse-ão:
I - mediante ciência da parte, efetivada por servidor designado, por meio eletrônico, fac-símile, telegrama ou qualquer outra forma, desde que fique confirmada inequivocamente a entrega da comunicação ao destinatário;
II - mediante carta registrada, com aviso de recebimento que comprove a entrega no endereço do destinatário;
III - por edital publicado no Diário Oficial da União, quando o seu destinatário não for localizado
 (...) 
Art. 3º As comunicações serão dirigidas ao responsável, ou ao interessado, ou ao dirigente de órgão ou entidade, ou ao representante legal ou ao procurador constituído nos autos, com poderes expressos no mandato para esse fim, por meio de:
I - correio eletrônico, fac-símile ou telegrama;
II - servidor designado;
III - carta registrada, com aviso de recebimento;
IV - edital publicado no Diário Oficial da União, quando o seu destinatário não for localizado, nas hipóteses em que seja necessário o exercício de defesa.
Art. 4º. Consideram-se entregues as comunicações:
I - efetivadas conforme disposto nos incisos I e II do artigo anterior, mediante confirmação da ciência do destinatário;
II - realizadas na forma prevista no inciso III do artigo anterior, com o retorno do aviso de recebimento, entregue comprovadamente no endereço do destinatário;
III - na data de publicação do edital no Diário Oficial da União, quando realizadas na forma prevista no inciso IV do artigo anterior.
§ 1º O endereço do destinatário deverá ser previamente confirmado mediante consulta aos sistemas disponíveis ao Tribunal ou a outros meios de informação, a qual deverá ser juntada ao respectivo processo.
 (...) 
Bem se vê, portanto, que a validade da citação via postal não depende de que o aviso de recebimento seja assinado pelo próprio destinatário da comunicação, o que dispensa, no caso em tela, a entrega do AR em 'mãos próprias'. A exigência da norma é no sentido de o Tribunal verificar se a correspondência foi entregue no endereço correto, residindo aqui a necessidade de certeza inequívoca. 
Não é outra a orientação da jurisprudência do TCU, conforme se verifica dos julgados a seguir transcritos:
São válidas as comunicações processuais entregues, mediante carta registrada, no endereço correto do responsável, não havendo necessidade de que o recebimento seja feito por ele próprio (Acórdão 3648/2013-TCU-Segunda Câmara, Relator Ministro JOSÉ JORGE) ;
É prescindível a entrega pessoal das comunicações pelo TCU, razão pela qual não há necessidade de que o aviso de recebimento seja assinado pelo próprio destinatário. Entregandose a correspondência no endereço correto do destinatário, presume-se o recebimento da citação. (Acórdão 1019/2008-TCU-Plenário, Relator Ministro BENJAMIN ZYMLER) ;
As comunicações do TCU, inclusive as citações, deverão ser realizadas mediante Aviso de Recebimento - AR, via Empresa Brasileira de Correios e Telégrafos, bastando para sua validade que se demonstre que a correspondência foi entregue no endereço correto. (Acórdão 1526/2007-TCU-Plenário, Relator Ministro AROLDO CEDRAZ) .
A validade do critério de comunicação processual do TCU foi referendada pelo Supremo Tribunal Federal, nos termos do julgamento do MS-AgR 25.816/DF, por meio do qual se afirmou a desnecessidade da ciência pessoal do interessado, entendendo-se suficiente a comprovação da entrega do 'AR' no endereço do destinatário:
Ementa: agravo regimental. Mandado de segurança. Desnecessidade de intimação pessoal das decisões do tribunal de contas da união. art. 179 do regimento interno do TCU. Intimação do ato impugnado por carta registrada, iniciado o prazo do art. 18 da lei nº 1.533/51 da data constante do aviso de recebimento. Decadência reconhecida. Agravo improvido.
O envio de carta registrada com aviso de recebimento está expressamente enumerado entre os meios de comunicação de que dispõe o Tribunal de Contas da União para proceder às suas intimações.
O inciso II do art. 179 do Regimento Interno do TCU é claro ao exigir apenas a comprovação da entrega no endereço do destinatário, bastando o aviso de recebimento simples. 
Da revelia dos responsáveis Amar Produções Artísticas Ltda. e Rogério Fabiano Pereira de Souza Junior
No caso vertente, a citação de cada um dos responsáveis se deu em endereços provenientes de pesquisas de endereços constantes nos sistemas CPF e CNPJ da Receita (peça 39) . Suas citações foram válidas, pois a entrega dos ofícios citatórios nesses endereços ficou comprovada.
Nos processos do TCU, a revelia não leva à presunção de que seriam verdadeiras todas as imputações levantadas contra os responsáveis, diferentemente do que ocorre no processo civil, em que a revelia do réu opera a presunção da verdade dos fatos narrados pelo autor (Acórdão 1009/2018-TCU-Plenário, Relator: BRUNO DANTAS; 2369/2013 - TCU - Plenário, Relator: BENJAMIN ZYMLER e 2449/2013 - TCU - Plenário, Relator: BENJAMIN ZYMLER) . Dessa forma, a avaliação da responsabilidade do agente não pode prescindir da prova existente no processo ou para ele carreada. 
Ao não apresentarem suas defesas, os responsáveis deixaram de produzir prova da regular aplicação dos recursos sob suas responsabilidades, em afronta às normas que impõem aos gestores públicos a obrigação legal de, sempre que demandados pelos órgãos de controle, apresentar os documentos que demonstrem a correta utilização das verbas públicas, a exemplo do contido no art. 93 do Decreto-Lei 200/1967: 'Quem quer que utilize dinheiros públicos terá de justificar seu bom e regular emprego na conformidade das leis, regulamentos e normas emanadas das autoridades administrativas competentes.' 
Mesmo as alegações de defesa não sendo apresentadas, considerando o princípio da verdade real que rege esta Corte, procurou-se buscar, em manifestações dos responsáveis na fase interna desta Tomada de Contas Especial, se havia algum argumento que pudesse ser aproveitado a favor deles. 
No entanto, os responsáveis não se manifestaram na fase interna, não havendo, assim, nenhum argumento que possa vir a ser analisado e posteriormente servir para afastar as irregularidades apontadas.
Em consulta aos sistemas corporativos do instaurador (por exemplo: SICONV, SIGPC, etc) , realizada na data de 27/3/2020, verifica-se que os responsáveis também não apresentaram contas junto ao instaurador e continuam inadimplentes.
Em se tratando de processo em que as partes interessadas não se manifestaram acerca das irregularidades imputadas, não há elementos para que se possa efetivamente aferir e reconhecer a ocorrência de boa-fé na conduta dos responsáveis, podendo este Tribunal, desde logo, proferir o julgamento de mérito pela irregularidade das contas, conforme os termos dos §§ 2º e 6º do art. 202 do Regimento Interno do TCU. (Acórdão 2064/2011-TCU-Primeira Câmara (relator: Ubiratan Aguiar) , 6.182/2011-TCU-1ª Câmara (relator: Weber de Oliveira) , 4.072/2010-TCU-1ª Câmara (Relator: Valmir Campelo) , 1.189/2009-TCU-1ª Câmara (Relator: Marcos Bemquerer) , 731/2008-TCU-Plenário (Relator: Aroldo Cedraz) .
Dessa forma, os responsáveis Amar Produções Artísticas Ltda. e Rogério Fabiano Pereira de Souza Junior devem ser considerados revéis, nos termos do art. 12, §3º, da Lei 8.443/1992, devendo as contas serem julgadas irregulares, condenando-os solidariamente ao débito apurado, aplicando-lhes a multa prevista no art. 57 da Lei 8.443/1992.
Cumulatividade de multas 
Quanto à possibilidade de aplicação cumulativa das multas dos arts. 57 e 58, inciso I, da Lei 8.443/1992, ainda que seja adequada a realização de citação e audiência dos responsáveis, por força do disposto no art. 209, §4º, do Regimento Interno do TCU, o Tribunal reconhece que existe relação de subordinação entre as condutas de 'não comprovação da aplicação dos recursos' e de 'omissão na prestação de contas', sendo a primeira consequência da segunda, o que enseja, na verificação das duas irregularidades, a aplicação da multa do art. 57, com o afastamento da multa do art. 58, inciso I, em atenção ao princípio da absorção (Acórdão 9579/2015-TCU-Segunda Câmara, Relator Ministro Vital do Rêgo; Acórdão 2469/2019-TCU-Primeira Câmara, Relator Ministro Augusto Sherman) .
Conforme leciona Cezar Bitencourt (Tratado de Direito Penal: parte geral - 8ª Edição - São Paulo: Saraiva, 2003. Pg. 565) , na absorção, ' (...) a pena do delito mais grave absorve a pena do delito menos grave, que deve ser desprezada'. No caso concreto, a 'omissão no dever de prestar contas', embora seja uma irregularidade autônoma, funciona como fase ou meio para a consecução da 'não comprovação da aplicação dos recursos', havendo clara relação de interdependência entre essas condutas. Dessa forma, recaindo as duas ocorrências num mesmo gestor, deve prevalecer a pena do delito mais grave, qual seja, a multa do art. 57, da Lei 8.443/1992.
Cumpre observar, ainda, que a conduta dos responsáveis, consistente nas irregularidades 'não comprovação da boa e regular aplicação dos recursos federais repassados em face da omissão no dever de prestar contas' e 'não cumprimento do prazo para apresentação de prestação de contas pelo gestor dos recursos', configura violação não só às regras legais, mas também aos princípios basilares da administração pública, eis que, em última análise, ocorre o comprometimento da necessária satisfação à sociedade sobre o efetivo emprego dos recursos públicos postos à disposição da municipalidade, por força do instrumento de repasse em questão. Nesses casos, em que fica evidente a falta de transparência e lisura, não há como afastar as suspeitas sempre presentes de que a totalidade dos recursos públicos federais, transferida ao município, tenha sido integralmente desviada, em prol de gestor ímprobo, ou de pessoas por ele determinadas, a revelar grave inobservância de dever de cuidado no trato com a coisa pública, isto é, ato praticado com culpa grave, pois, na espécie, a conduta do responsável se distancia daquela que seria esperada de um administrador público minimante diligente, num claro exemplo de erro grosseiro a que alude o art. 28 do Decreto-lei 4.657/1942 (Lei de Introdução às Normas do Direito Brasileiro) , incluído pela Lei 13.655/2018 (Acórdão 1689/2019-TCU-Plenário, Relator: Ministro AUGUSTO NARDES; Acórdão 2924/2018-TCU-Plenário, Relator: Ministro JOSÉ MUCIO MONTEIRO; Acórdão 2391/2018-TCU-Plenário, Relator: Ministro BENJAMIN ZYMLER) .
Prescrição da Pretensão Punitiva
Vale ressaltar que a pretensão punitiva do TCU, conforme Acórdão 1441/2016-TCU-Plenário, Relator: Benjamin Zymler, que uniformizou a jurisprudência acerca dessa questão, subordina-se ao prazo geral de prescrição indicado no art. 205 do Código Civil, que é de dez anos, contado da data de ocorrência da irregularidade sancionada, nos termos do art. 189 do Código Civil, sendo este prazo interrompido pelo ato que ordenar a citação, a audiência ou a oitiva dos responsáveis.
No caso em exame, não ocorreu a prescrição, uma vez que a irregularidade sancionada ocorreu em 31/1/2011, e o ato de ordenação da citação ocorreu em 14/8/2019.
CONCLUSÃO
Em face da análise promovida na seção 'Exame Técnico', verifica-se que os responsáveis Amar Produções Artísticas Ltda. e Rogério Fabiano Pereira de Souza Junior não lograram comprovar a boa e regular aplicação dos recursos. Instados a se manifestarem, optaram pelo silêncio, configurando a revelia, nos termos do §3º, do art. 12, da Lei 8.443/1992. Ademais, inexistem nos autos elementos que demonstrem a boa-fé dos responsáveis ou a ocorrência de outras excludentes de culpabilidade.
Vale ressaltar que a jurisprudência pacífica nesta Corte é no sentido da imprescritibilidade das ações de ressarcimento ao erário (Súmula TCU 282) . Dessa forma, identificado dano ao erário, devese instaurar e julgar o processo de tomada de contas especial para responsabilizar seus agentes causadores, respeitando o direito ao contraditório e à ampla defesa, independentemente de quando ocorreram os atos impugnados.
Verifica-se também que não houve a prescrição da pretensão punitiva, conforme análise já realizada.
Tendo em vista que não constam dos autos elementos que permitam reconhecer a boa-fé dos responsáveis, sugere-se que as suas contas sejam julgadas irregulares, nos termos do art. 202, § 6º, do Regimento Interno do TCU, com a imputação do débito atualizado monetariamente e acrescido de juros de mora, nos termos do art. 202, §1º do Regimento Interno do TCU, descontado o valor eventualmente recolhido.
Por fim, como não houve elementos que pudessem modificar o entendimento acerca das irregularidades em apuração, mantém-se a matriz de responsabilização presente na peça 32.
PROPOSTA DE ENCAMINHAMENTO
Diante do exposto, submetemos os autos à consideração superior, propondo ao Tribunal:
considerar revéis os responsáveis Amar Produções Artísticas Ltda (CNPJ: 28.179.166/0001-36) e Rogério Fabiano Pereira de Souza Junior (CPF: XXX.904.497-XX) , para todos os efeitos, dando-se prosseguimento ao processo, com fulcro no art. 12, § 3º, da Lei 8.443/1992; 
julgar irregulares, nos termos dos arts. 1º, inciso I, 16, inciso III, alíneas a e c, da Lei 8.443/1992, c/c os arts. 19 e 23, inciso III, da mesma Lei, as contas dos responsáveis Amar Produções Artísticas Ltda. (CNPJ: 28.179.166/0001-36) e Rogério Fabiano Pereira de Souza Junior (CPF: XXX.904.497-XX) , condenando-os solidariamente ao pagamento da importância a seguir especificada, atualizada monetariamente e acrescida dos juros de mora, calculada a partir da data discriminada até a data da efetiva quitação do débito, fixando-lhes o prazo de quinze dias, para que comprovem, perante o Tribunal, o recolhimento da referida quantia aos cofres do Fundo Nacional de Cultura, nos termos do art. 23, inciso III, alínea 'a', da citada lei, c/c o art. 214, inciso III, alínea 'a', do Regimento Interno do TCU.  
Débito relacionado ao responsável Amar Produções Artísticas Ltda. (CNPJ: 28.179.166/0001-36) em solidariedade com Rogério Fabiano Pereira de Souza Junior (CPF: XXX.904.497-XX) :
	Data de ocorrência
	Valor histórico (R$) 

	1/11/2009
	150.000,00

Valor atualizado do débito (com juros) em 27/3/2020: R$ 353.053,25
aplicar individualmente aos responsáveis Amar Produções Artísticas Ltda. (CNPJ: 28.179.166/0001-36) e Rogério Fabiano Pereira de Souza Junior (CPF: XXX.904.497-XX) , a multa prevista no art. 57 da Lei 8.443/1992 c/c o art. 267 do Regimento Interno do TCU, fixando-lhes o prazo de quinze dias, a contar da notificação, para que comprovem, perante o Tribunal (art. 214, III, alínea 'a', do Regimento Interno do TCU) , o recolhimento da dívida aos cofres do Tesouro Nacional, atualizada monetariamente desde a data do acórdão que vier a ser proferido por este Tribunal até a do efetivo recolhimento, se pagas após o vencimento, na forma da legislação em vigor;
autorizar, desde logo, a cobrança judicial das dívidas, caso não atendidas a notificação, na forma do disposto no art. 28, inciso II, da Lei 8.443/1992;
autorizar também, desde logo, se requerido, com fundamento no art. 28, inciso I, da Lei 8.443, de 1992, c/c o art. 217, §§ 1º e 2º do Regimento Interno do TCU, o parcelamento da (s) dívida (s) em até 36 parcelas, incidindo, sobre cada parcela, corrigida monetariamente, os correspondentes acréscimos legais, fixando-lhe o prazo de quinze dias, a contar do recebimento da notificação, para comprovar, perante o Tribunal, o recolhimento da primeira parcela, e de trinta dias, a contar da parcela anterior, para comprovar os recolhimentos das demais parcelas, devendo incidir, sobre cada valor mensal, atualizado monetariamente, os juros de mora devidos, no caso do débito, na forma prevista na legislação em vigor, alertando os responsáveis de que a falta de comprovação do recolhimento de qualquer parcela importará o vencimento antecipado do saldo devedor, nos termos do § 2º do art. 217 do Regimento Interno deste Tribunal;
esclarecer ao Sr. Rogério Fabiano Pereira de Souza Junior que, caso se demonstre, por via recursal, a correta aplicação dos recursos, mas não se justifique a omissão da prestação de contas, o débito poderá ser afastado, mas permanecerá a irregularidade das contas, dando-se ensejo à aplicação da multa prevista no art. 58, inciso I, da Lei 8.443/1992;
enviar cópia do Acórdão a ser prolatado, bem como do Relatório e do Voto que o fundamentarem à Procuradoria da República no Estado do Rio de Janeiro, nos termos do à § 3º do art. 16 da Lei 8.443/1992, c/c o § 7º do art. 209 do Regimento Interno do TCU, para adoção das medidas cabíveis; e
enviar cópia do Acórdão que vier a ser proferido à Secretaria Especial de Cultura e aos responsáveis, para ciência, informando que a presente deliberação, acompanhada do Relatório e do Voto que a fundamenta, está disponível para a consulta no endereço www.tcu.gov.br/acordaos, além de esclarecer que, caso requerido, o TCU poderá fornecer sem custos as correspondentes cópias, de forma impressa."
2.	O Ministério Público/TCU, neste feito representado pelo Procurador Júlio Marcelo de Oliveira, assim se manifestou à peça 49:
"Trata-se de tomada de contas especial instaurada pela Secretaria Especial de Cultura em desfavor de Amar Produções Artísticas Ltda. e Rogério Fabiano Pereira de Souza Junior, em razão de omissão no dever de prestar contas dos recursos captados por força do projeto cultural Pronac 07-8911, descrito da seguinte forma: 'Tem como objetivo a produção, montagem e apresentação do espetáculo teatral de texto de Agnaldo Silva, elenco Suely Franco, Fátima Freire, entre outros, com data e local a definir. Tiragem 450 ingressos Distribuição 45 patrocinador, 15 gratuita, 195 venda normal R$ 50,00, 195 promocional R$ 25,00'. Os prejuízos constatados são da ordem de R$ 150.000,00 em valores históricos (peça 26) .
Na fase externa da TCE, a Secretaria de Controle Externo de Tomada de Contas Especial promoveu citações válidas (42 e 44) , instruiu o feito e propôs o julgamento pela irregularidade das contas, a condenação solidária pelo débito e a aplicação de multa proporcional aos responsáveis (peça 46) . 
Configurada revelia frente à citação promovida por este Tribunal e inexistente nos autos comprovação da boa e regular aplicação dos recursos, não resta alternativa senão dar seguimento ao processo conforme preconiza o art. 12, §3º, da Lei 8.443/1992, proferindo-se, consequentemente, julgamento pela irregularidade das contas dos responsáveis, conforme os elementos presentes nos autos.
Nesse sentido, manifesta-se o Ministério Público de Contas da União de acordo com a proposta de mérito feita pela Secretaria de Controle Externo de Tomada de Contas Especial em pareceres convergentes (peças 46-48) ."
	É o relatório.

não há.

Procurador Júlio Marcelo de Oliveira.

TOMADA DE CONTAS ESPECIAL. OMISSÃO NO DEVER DE PRESTAR CONTAS DOS RECURSOS CAPTADOS PARA A EXECUÇÃO DE PROJETO CULTURAL COM BASE NA LEI DE INCENTIVO À CULTURA. CITAÇÃO SOLIDÁRIA. REVELIA. CONTAS IRREGULARES. DÉBITO E MULTA PROPORCIONAL.

TOMADA DE CONTAS ESPECIAL (TCE)

Secretaria de Controle Externo de Tomada de Contas Especial (SecexTCE).

Cuida-se de tomada de contas especial instaurada pela Secretaria Especial de Cultura em desfavor de Amar Produções Artísticas Ltda. e Rogério Fabiano Pereira de Souza Junior em razão de omissão no dever de prestar contas dos recursos captados por força do Projeto Cultural Pronac 07-8911.
2.	A captação foi aprovada com vistas à produção, montagem e apresentação de espetáculo teatral com texto de Agnaldo Silva e elenco formado por Suely Franco e Fátima Freire, entre outros, com data e local a definir, e com base na Lei 8.313//1991 (Lei de Incentivo à Cultura ou Lei Rouanet) .
3.	Por meio da Portaria nº 1038, de 9 de setembro de 2009, autorizou-se a captação do valor de R$ 395.348,00, no período de 01/01/2010 a 31/12/2010, com prazo para execução dos recursos 01/01/2010 a 31/12/2010, recaindo o prazo para prestação de contas em 30/1/2011. A empresa proponente, por sua vez, captou recursos no montante de R$ 150.000,00, mas omitiu-se no dever de prestar as contas do destino dado a esse montante.
4.	Em linha com a jurisprudência deste Tribunal, a Secretaria realizou a citação solidária da pessoa jurídica com a pessoa física de seu dirigente.
5.	Regularmente citados, conforme demonstrado na instrução transcrita no relatório precedente, os responsáveis deixaram transcorrer in albis o prazo para a produção de alegações de defesa ou recolhimento do débito imputado, razão pela qual se tornaram revéis, nos termos do art. 12, § 3º, da Lei 8.443/1992.
6.	Ao não apresentar a prestação de contas os responsáveis ignoraram dever legal (art. 93 do Decreto-lei 200, de 25 de fevereiro de 1967) e constitucional (parágrafo único do art. 70 da Constituição Federal) , bem como deixaram de comprovar a correta aplicação dos recursos, o que configura a existência de débito e enseja o julgamento pela irregularidade das contas.
7.	Dessarte, estou de acordo com os pareceres coincidentes quanto ao mérito, no sentido do julgamento pela irregularidade das contas, com a condenação em débito solidário, considerando a revelia e a não comprovação da boa e regular aplicação dos recursos. Diante dos elementos destes autos, entendo que a situação enseja o julgamento com fundamento no art. 16, inciso III, alínea "a", da Lei 8.443/1992, uma vez que o que resta efetivamente caracterizada é a omissão no dever de prestar as contas.
8.	É adequada a proposição constante dos pareceres de que seja aplicada ao responsável a multa proporcional de que trata o art. 57 da Lei 8.443/1992, haja vista o disposto no art. 19, caput, da referida Lei e a não incidência de prescrição da pretensão punitiva ao caso em exame. 
9.	Deixo de acolher a proposição de autorização para o recolhimento parcelado das dívidas, devendo-se aguardar, para tal deliberação deste Relator ou do Tribunal, que haja requerimento dos responsáveis, uma vez que tal forma de recolhimento pode ser autorizada em qualquer fase do processo, desde que não remetido para cobrança executiva, nos termos do art. 217 do RI/TCU.
	Ante o exposto, acolhendo os pareceres uniformes da unidade técnica e do Ministério Público/TCU, com ajustes pertinentes, manifesto-me por que o Tribunal aprove o acórdão que ora submeto à deliberação deste Colegiado.
TCU, Sala das Sessões Ministro Luciano Brandão Alves de Souza, em 27 de outubro de 2020.
AUGUSTO SHERMAN CAVALCANTI 
Relator